最高法院刑事判決　　　　　　　　　　　　　　　九十一年度台上字第三六四五號
　　上　訴　人　甲○○
右上訴人因殺人案件，不服臺灣高等法院臺南分院中華民國九十一年三月二十九日第
二審更審判決（九十年度上重更(一)字第五六四號，起訴案號：臺灣臺南地方法院檢察
署九十年度偵字第四八三一號），提起上訴，本院判決如左：
    主  文
原判決撤銷，發回台灣高等法院台南分院。
    理  由
本件原判決認定上訴人甲○○與黃麗華原為男女朋友，因認黃麗華另結新歡移情別戀
，心有不甘，竟基於殺人之犯意，於民國九十年四月十七日晚十時十分許，在臺南市
安平區○○路二一六號前，持水果刀一把（未扣案）朝黃麗華胸部、背部、左肩等足
以致命之身體部位，及左臂、左大腿等猛刺，致黃麗華左前胸穿刺傷造成左肺刺傷、
心臟穿刺傷、合併立即出血性休克、左耳切割傷、左腋下左前臂切割傷等傷，幸經附
近鄰人及時將黃麗華送往國立成功大學附設醫院（下稱成大醫院）急救，始倖免於死
。詎上訴人嗣後得知黃麗華於該案警訊時指訴其上開犯罪行為，認為黃麗華有意使其
坐牢，遂又臨時另行起意，基於殺人之犯意，於同（四）月二十日上午七時四十分許
，持其所有之檳榔刀一把，前往臺南市○○路成大醫院第０８７８Ａ號病房，乘黃麗
華受創臥床之際，以檳榔刀朝黃麗華左前胸接近心、肺等足以致命之部位猛刺，致使
黃麗華頸、胸、臂、腹股溝部穿刺傷合併心、肺刺傷，嗣因失血性休克合併腦死延至
同（二十）日下午五時二十分許急救不治死亡。上訴人行兇後隨即為成大醫院警衛報
警當場查獲，並扣得甲○○所有、作案用之檳榔刀一把等情，因將第一審判決撤銷，
改判分別論處上訴人殺人未遂（處有期徒刑六年）及殺人（處無期徒刑，褫奪公權終
身）罪刑（應執行無期徒刑，褫奪公權終身），固非無見。
惟查：（一）「對於未發覺之罪自首而受裁判者，減輕其刑」，為刑法第六十二條前
段所明定，是凡就未發覺之犯罪自首接受裁判者，法院即應減輕其刑，並無自由酌量
之餘地。至於對於未發覺之罪自首而受裁判，其方式並不限於自行投案，即令託人代
理自首或請其他非偵查機關轉送有偵查犯罪職權之機關或人員，亦無不可。又該法條
所謂之自首，祇以犯人在其犯罪未發覺前，向該管公務員自承犯罪，而受裁判為已足
，並不以報案者使用自首字樣為必要。上訴人於第一審法院即供稱：「刺後黃麗華母
親在門口喊救人，當時我走到門口靠服務處，我向在場看護人員稱要自首，要他們
叫警察來，警察約二十分鐘即過來，我一直在該處等候並未逃離」、「亂刺二刀後，
出病房門，承認殺人，請值班醫護人員報警」（見第一審卷第十一頁、第五五頁），
而證人即成大醫院社工部社工員謝玉娟在原審復證稱：「我到現場時，我是有聽說被
告要找警察報案」（見原審卷第五十頁），再依卷附臺南市警察局第五分局函送之受
理各類案件紀錄表所載，警方確係接獲電話報案後趕赴成大醫院，且該紀錄表內復載
有報案人之姓名及電話（見第一審卷第三十頁），則該報案人是否係成大醫院值班醫
護人員或警衛﹖其留下之電話號碼（三五０五）是否為其服務單位之分機號碼﹖其報
案是否受上訴人之委託﹖若是，上訴人委託報警時曾否表明有向偵查犯罪職權之人員
自首犯罪而受裁判之意，關乎上訴人應否依刑法第六十二條前段規定減輕其刑，自應
究明該報案人係何人後傳訊該人查證明白。原判決對上訴人是否自首之事實，雖曾函
詢成大醫院並傳訊成大醫院職員余泰廣、沈瑾瑜作證，惟沈瑾瑜證稱：「大約那天清
晨七時許，我一聽到黃麗華在喊叫，我就跑過去第一個看到，我就打電話給我們警衛
及叫醫師，沒有打電話報警」（見原審卷第九十頁），與其在同次訊問所供：「我是
看到馬上報警」（見同上卷九三頁），並不相同。而由成大醫院九十一年一月二十五
日（九一）成附醫護字第０四三八號函所載：「黃麗華女士被殺時，是沈瑾瑜護理人
員打電話通報本院駐警人員，再由駐警人員余廣泰及王木林將甲○○帶離護理站，之
後向開元派出所報案，由該所派員帶回及證人余廣泰證稱：「是我的同事報警的，大
約是七時許病房八C 通知有事情，我與另一位同事上去處理，再打電話到急診室值班
台，聯絡同事請他報警」（見原審卷第七三頁、第九十頁），亦不足以證明上引受理
各類案件紀錄表上所載之報案人報警非因上訴人之委託，則沈瑾瑜打電話通知之成大
醫院警衛，是否屬有偵查犯罪職權之人員？打電話向警方報案之人，是否即係受余廣
泰通知之成大醫院值班台人員？報案人所以報警，除余廣泰或沈瑾瑜通知外，在報案
之前，曾否見到上訴人並聽聞其委託報警之表示？仍未釐清，自有未盡調查能事之違
法。（二）有罪之判決書，應記載認定犯罪事實所憑之證據及其認定之理由，刑事訴
訟法第三百十條第一款定有明文，而認定事實所憑之證據，須確實存在，倘判決書內
所記載之證據，與卷內筆錄或證物之內容不相適合，則其判決之根據，實際上並不存
在，自屬採證違法。依卷附臺南市警察局第五分局函送之受理各類案件紀錄表所載，
警方係於九十年四月二十日上午七時二十五分接獲電話報案（見第一審卷第三十頁）
，則原判決事實認定：「上訴人臨時另行起意，基於殺人之犯意，於九十年四月二十
日上午七時四十分許，持其所有之檳榔刀一把，前往臺南市○○路成大醫院第０８７
８Ａ號病房，乘黃麗華受創臥床之際，以檳榔刀朝黃麗華左前胸接近心、肺等足以致
命之部位猛刺」，即與上引卷內證據資料中有關報案時間之記載牴觸。又依原判決理
由說明，其係依憑成大醫院診斷證明書、病歷表暨護理記錄，認定黃麗華於九十年四
月十七日晚十時十分許，被上訴人刺殺後，致其左前胸穿刺傷造成左肺刺傷、心臟穿
刺傷、合併立即出血性休克、左耳切割傷、左腋下左前臂切割傷等傷勢。惟由上引成
大醫院診斷證明書、病歷表暨護理記錄之記載觀之，該診斷證明書係黃麗華第二次遭
上訴人剌殺（即九十年四月二十日上午）後開立，則該診斷證明書內記載：「左前胸
穿刺傷造成左肺刺傷、心臟穿刺傷、合併立即出血性休克、左耳切割傷、左腋下左前
臂切割傷」、「病患於九十年四月十七日因多處撕裂傷及左側血胸，經急診入院，住
院期間，病患因上述原因發生立即休克，于九十年四月二十日接受緊急開心開胸手術
，術後仍處於休克狀態」（見警局卷第十三頁），似意指黃麗華第一次遭上訴人剌殺
入院時，僅有多處撕裂傷及左側血胸等傷勢，其身上左前胸穿刺傷造成左肺刺傷、心
臟穿刺傷、合併立即出血性休克、左耳切割傷、左腋下左前臂切割傷等傷勢，係於九
十年四月二十日遭上訴人剌殺造成。原判決依憑上開診斷證明書之記載，說明黃麗華
於九十年四月十七日晚十時十分許，被上訴人刺殺後，致其左前胸穿刺傷造成左肺刺
傷、心臟穿刺傷、合併立即出血性休克、左耳切割傷、左腋下左前臂切割傷等傷勢，
與該診斷證明書記載之內容不符。本院前次發回更審意旨復指明：「上訴人第一次以
水果刀刺擊黃麗華時，究係朝黃女何部分刺殺、造成其身體何部位受創，攸關上訴人
所辯：『當時我想教訓她（指黃麗華）』、『我不是故意要殺死她』（見第一審卷第
九頁、第六九頁）能否採納及該次行為應否論以殺人未遂罪名至鉅，自有調取黃麗華
第一次受創後送往成大醫院急救及醫療之相關病歷資料與上引驗斷書內記載之勘驗結
果比對釐清之必要」，原判決對此仍未根究明白，致原有調查未盡之瑕疵，依舊存在
。（三）採為判決基礎之證據資料，必須經過調查程序，而顯出於審判庭者，始與直
接審理主義符合，否則其所踐行之訴訟程序，即屬違背法令。依原判決理由說明，係
採納向成大醫院調取之黃麗華病歷表、護理記錄及該院九十一年一月二十五日（九一
）成附醫護字第０四三八號函，作為判決證據資料之一，但於審判期日，並未依刑事
訴訟法第一百六十五條第一項規定，將上開文書向上訴人宣讀或告以要旨（見原審卷
第六三頁至第七十頁、第一一二頁至第一一五頁），使其有辯解之機會，自有應於審
判期日調查之證據未予調查之違法。以上各點，上訴意旨雖未指摘，惟此屬本院得依
職權調查之事項，應認原判決仍有撤銷發回更審之原因。
據上論結，應依刑事訴訟法第三百九十七條、第四百零一條，判決如主文。
中      華      民      國    九十一    年      六      月    二十八    日
                              最高法院刑事第一庭
                                  審判長法官  施  文  仁
                                        法官  林  永  茂
                                        法官  蕭  仰  歸
                                        法官  花  滿  堂
                                        法官  陳  世  淙
      右正本證明與原本無異
                                              書  記  官
中      華      民      國    九十一    年      七      月      五      日
